臺灣桃園地方法院民事判決　九十年度重訴字第一五七號
　　原　　　告　　乙○○
　　複　代理人　　蘇弘志
　　被　　　告　　甲○○○
右當事人間請求所有權移轉登記事件，本院判決如左：
    主    文
被告應於原告給付新臺幣壹萬元予被告時，將坐落於桃園縣龜山鄉○○○段水尾小段
第八０之八、八０之九、八０之十、八０之十一、八０之十二地號土地所有權各應有
部分三分之一移轉登記予原告。
被告應將坐落於桃園縣龜山鄉○○○段水尾小段第八０之十一地號土地上，門牌號碼
為桃園縣龜山鄉○○路二三四號之建物應有部分一００００分之三００六移轉登記予
原告。
訴訟費用由被告負擔。
    事    實
甲、原告方面：
一、聲明：求為判決（一）被告應將坐落於桃園縣龜山鄉○○○段水尾小段八０之八
    　　　、八０之九、八０之十、八０之十一、八０之十二等五筆土地各移轉所有
    　　　權應有部分三分之一予原告。（二）被告應將坐落於桃園縣龜山鄉○○○
     　　 段水尾小段第八０之十一地號上、門牌號碼為桃園縣龜山鄉○○路二三四
          號之建物應有部分一００００分之三００六移轉登記予原告。
二、陳述：
（一）原告於民國（下同）七十六年三月二十四日與被告、周高月二人，各出資三分
      之一，共同購買坐落於桃園縣龜山鄉○○○段水尾小段第八０之八、八０之九
      、八０之十、八０之十一、八０之十二等五筆土地，當時因受限於自耕農身分
      ，三人約定將前揭土地信託登記在被告名下。惟依據八十九年一月二十六日總
      統公布新修正之土地法，有關私有農地移轉受讓人以能自耕者為限之條文已經
      刪除，因此取得農地之所有權已無資格之限制，前揭土地屬原告所有之應有部
      分三分之一，已無再信託登記於被告名下之必要。原告於九十年二月二十六日
      再發函予被告，表示終止雙方信託登記之關係。
（二）再坐落於桃園縣龜山鄉○○○段水尾小段第八０之十一地號土地上門牌號碼為
      桃園縣龜山鄉○○路二三四號之建物（以下簡稱為系爭建物），原告於興建時
      亦有出資興建費用，經兩造於開庭中會算結果，系爭建物總工程款為新台幣（
      下同）五百六十三萬三千四百三十八元，原告出資農舍工程款一百四十九萬三
      千三百元，圍牆工程款二十萬元，原告之出資占系爭建物之總出資比例為一０
      ０００分之三００六，此為雙方所不爭執，而原告雖將系爭建物所有權應有部
      分一００００分之三００六信託登記予被告，但已於九十一年八月十三日以書
      面通知被告終止雙方對於系爭建物之信託契約。
（三）按本件系爭土地及建物之信託契約雖非依信託法所成立，但因私法行為所成立
      之法律關係，如不違反強制或禁止規定，仍為有效。原告為系爭土地之買受人
      及建物之原始起造人之一，依出資比例享有系爭土地所有權應有部分三分之一
      及系爭建物所有權應有部分一００００分之三００六，惟限於資格而將土地信
      託登記為被告所有，由被告代為行使所有權人之權利，是為信託行為。就外部
      關係言，被告為所有權人，但依其與原告之內部關係，系爭土地及建物實為原
      、被告與訴外人周高月所共有。原告既基於信賴被告而委託其代為行使權利，
      雙方之法律關係應可類推適用民法委任契約之規定，且依最高法院六十六年台
      再字第四二號判例之意旨，委託人有隨時終止信託契約之權利。原告於九十年
      二月二十六日及九十一年八月十三日分別向被告表示終止系爭土地及建物之信
      託契約，並被告已收受該終止信託契約之意思表示，自應將系爭土地應有部分
      三分之一及系爭建物應有部分一００００分之三００六移轉所有權登記予原告
      ，殆無疑義。
（四）又關於系爭建物方面，原告除依雙方之信託法律關係請求移轉登記外，依八十
      九年一月二十六日修正公布之農業發展條例第十八條第四項規定：「農舍應與
      其坐落用地併同移轉或併同設定抵押權」，此為強制規定，換言之，若鈞院認
      定原告應具有同一筆農地及其上農舍之所有權，仍不能就農地部分單獨辦理移
      轉，為使判決得以執行，原告自得請求被告應將系爭建物應有部分一００００
      分之三００六移轉登記予原告。又系爭建物完成於八十四年一月二十一日，故
      其所有權之取得應依修正前之規定，母庸具有農民身分，惟農舍應併同農地移
      轉之規定，在農發條例修正前，其依據僅為內政部七十一年四月十九日台內地
      第八二三四六號函釋及法務部八十一年十月十六日之八一律一五五五一號函釋
      之行政命令，故農發條例特於第十八條第四項予以明定，此更足證原告之請求
      為正當。再經內政部以台（九十）中地字第○九一００八三二八八號函文稱：
      農舍與其坐落用地並無限制不得為共有，故共有人移轉其農舍及其坐落用地之
      應有部分亦無不可，足見，原告如聲明所示第二項之請求並非無據。
（五）對被告抗辯之陳述：
（１）被告主張原、被告間之法律關係為合夥，在合夥清算之前，原告不得請求合夥
      財產之分析，然按：民法第六百六十七條第一項之規定，所謂合夥，係指「二
      人以上」、「互約出資」、「以經營共同事業」之契約。按原告、訴外人周高
      月及被告雖有共同出資之行為，但三人所出資金，係為購買系爭農地及興建系
      爭建物，並無約定經營何種共同事業。而依據原、被告及周高月所簽定之切結
      書可見，當時三方係約定將來出售或處分時，各依持分負擔費用及享受利潤，
      當事人真意僅為共同購買系爭農地，並依出資比例為持分額共有系爭農地，並
      無共同經營事業之約定，自難認雙方之法律關係為合夥關係。再被告及周高月
      就系爭土地及建物之共有關係結算，由被告向周高月買受其權利，完全不依合
      夥關係處理，被告從未通知原告，原告亦毫不知情，更足可證明三人實無任何
      締結合夥契約之意思表示。退萬步言，縱屬合夥關係，則被告既已向周高月購
      買應有部分三分之一，亦應可視為被告已同意就合夥財產依據出資比例進行清
      算。
（２）查原告購買系爭土地及興建系爭建物時，將系爭土地及建物信託登記於被告名
      下，在外部關係上，被告為系爭土地及建物之所有權人，其可任意為處分行為
      ，該交易之第三人受善意受讓制度之保護，原告與周高月為約束被告，始要求
      被告必須簽立切結書，就三人內部關係為約定，以便將來即使被告未經另二人
      同意而處分系爭不動產，原告亦有憑向被告主張三分之一之利益。此外，細查
      切結書內容，三人並未約定信託登記之存續期間至系爭不動產出賣或處分時為
      止，而僅課予被告若就處分系爭不動產為處分時應負通知及給付義務，因此全
      無被告所稱因有「須俟將來出賣或處分時，始依各持分額負擔費用及享受利潤
      」致使原告不得任意終止契約之情形。更何況，現原告並非請求「依持分額分
      享因處分系爭不動產所得利益」，而係終止信託關係，回復外部關係上雙方就
      系爭不動產應有之共有的法律狀態，此與所謂分享利益無涉。
（３）按最高法院六十六年台再字第四二號判例意旨認為信託行為乃當事人間基於信
      賴基礎而訂定之契約，性質上與委任契約相似，因此若雙方信賴基礎發生動搖
      ，信用已失，自不能強使雙方契約繼續存在，此亦為民法第五百四十九條賦予
      雙方當事人隨時終止契約權利之故。被告於九十年一月向周高月購買系爭不動
      產之應有部分，被告顯然已有意打破三人共有關係，並使雙方信賴基礎發生變
      動，加上農地移轉所有權須自耕農身分之限制已經取消，原告已無繼續委任被
      告處理事務之必要，原告自有權主張類推適用民法第五百四十九條第一項之規
      定，終止雙方之信託契約。
（４）再被告認為原、被告間之信託關係屬於脫法行為，應為無效，故原告無從終止
      信託關係云云。然若被告果真認為當初原、被告及訴外人周高月共同購買系爭
      土地及興建系爭建物後，以被告為登記名義人之約定係屬無效，則被告為何又
      承認周高月享有系爭不動產三分之一之權利，而與周高月簽訂讓渡書？再系爭
      不動產乃被告與原告及訴外人周高月共同投資購買，亦即被告非僅為名義上的
      所有權人而實際上無任何權利，反之，系爭不動產乃三人依出資比例享有持分
      、分擔費用、享受利潤、共同管理，完全是共有的態樣，並非原告與周高月為
      買受人而單純利用被告之名義，此由三人之後又共同出資興建農舍可明，故被
      告係受原告及周高月之委任，為達成一定經濟上目的而取得系爭土地及建物之
      所有權，此與消極信託有別，非為無效。再者，依據民法第五百四十一條第二
      項之規定，受任人以自己之名義，為委任人取得之權利，應移轉於委任人。被
      告受原告之委任，以被告之名義取得系爭土地應有部分三分之一及系爭建物應
      有部分一００００分之三００六自應移轉予原告。退一步言，即使依照被告之
      主張，原告與被告間所謂信託關係因欠缺一定之經濟目的而無效者，則被告享
      有原應屬於原告所有之系爭不動產及建物之所有權，即屬無法律上之原因而受
      利益，致原告受損害，原告亦得本於不當得利之法律關係，請求被告返還所受
      利益。
（５）被告主張契約當事人一方有數人時，終止契約之意思表示應共同為之，因此原
      告若欲終止信託關係，當與周高月共同行使，原告一人所為終止之意思表示並
      不合法，不生終止效力云云。然系爭信託契約當事人有三方，每方當事人均只
      有一人，並無被告所稱「契約當事人一方有數人」之情形，被告所辯，顯有誤
      會。再被告已向周高月買受周高月出資之部分，顯然被告與周高月間信託登記
      關係已經終止，原告已無必要與周高月一同為終止契約之意思表示。
（６）被告主張原告應給付管理費及稅費並塗銷最高抵押權設定之登記，並對此主張
      同時履行抗辯云云。然所謂稅費，被告並未舉證證明有何繳納稅費之依據。再
      被告向周高月購買其應有部分時並未向周高月收取任何管理費，且依周高月證
      詞，三人就系爭不動產所應履行之出資義務皆已全部履行完畢，並無所謂管理
      費存在，更何況在內部關係上，三人為共有人，關於共有物之管理均應由三人
      共同決定，但十多年來，三人並未就共有物之管理有過任何協議。又被告主張
      應依最低工資計算其十四年來管理系爭土地之勞力對價，原告應負擔三分之一
      計八十九萬元云云，但被告並未對「共有人間曾合意支出管理費或曾核算該管
      理費及被告實際管理系爭土地之勞力付出」詳加舉證，原告否認管理費之存在
      。被告所主張之稅費、管理費債權是否存在已成疑問，遑論其得否對原告主張
      同時履行抗辯權。此外，被告提出購買果樹三萬元部分，原告並不爭執應分擔
      三分之一即一萬元。末原告及被告之配偶吳三玉在系爭土地上各自設定最高限
      額二千一百萬元之抵押權，係為保障各自之出資利益，當初僅三人（包括周高
      月）口頭約定併同辦理設定，未作成書面契約，被告於向周高月談妥買受其應
      有部分三分之一後，因周高月退出隱藏的共有關係，故周高月同意將其抵押權
      塗銷。但本件原告取得所有權移轉登記後，仍與被告維持共有關係，其相關權
      利仍有受侵害之可能（如被告違反土地法第三十四條之一處分系爭土地或設定
      其他負擔），故該押抵權之存在可保障原告之權利仍有其必要性。且被告之配
      偶吳三玉之抵押權仍存在於系爭土地，故如僅塗銷原告之抵押權，亦失公平，
      雙方應循其他方式或另一訴訟妥善解決。此外，「被告主張原告應塗銷抵押權
      」與「原告之請求」非兩造因契約而互負之債務，應非對待給付，被告不得主
      張同時履行抗辯。
三、證據：提出土地登記謄本五紙、建物登記謄本一紙、土地公告現值一紙、照片二
    　紙、支票影本五紙、買賣契約書一紙、切結書一紙、律師函二紙、回證、支票
      五紙、收據七紙、不動產讓渡契約書一紙、支票三紙為證；並聲請傳訊證人周
      高月。
乙、被告方面：
一、聲明：請求駁回原告之訴。
二、陳述：
（一）按合夥人於合夥清算前，不得請求合夥財產之分析，此民法第六百八十二條第
      一項定有明文。本件系爭坐落於桃園縣龜山鄉○○○段水尾小段八０─八、八
      ０─九、八０─十、八０─十一、八０─十二等五筆土地，係原被雙方及周高
      月所共同投資購買，坐落於桃園縣龜山鄉○○○段水尾段八０之十一地號土地
      上門牌號碼為桃園縣龜山鄉○○路二三四號之建物雖亦為三人合資興建，然當
      時三方約定，將來出賣或處分時，應依各持分額負擔費用及享受利潤，性質上
      應屬合夥關係，而非原告所稱之信託關係，依前開民法之規定，原告於合夥清
      算前，自不得請求合夥財產之分析。
（二）又原告主張其得隨時終止信託關係云云。經查原、被雙方及案外人周高月於購
      買系爭土地時，已合意須俟將來出賣或處分時，始依各持分額負擔費用及享受
      利潤，原、被告雙方及周高月既已另有如上之約定，原告當不得任意終止之。
（三）次按解除權之行使，應向他方當事人以意思表示為之。契約當事人之一方有數
      人者，前項意思表示，應由其全體或向其全體為之，此民法第二百五十八條第
      一、二項定有明文；再按第二百五十八條及第二百六十條之規定，於當事人依
      法律之規定終止契約者，準用之。退萬步言之，原、被告雙方及周高月就系爭
      土地，倘如為信託關係，則原告如欲終止時，依法應與周高月共同為之，始為
      適法。而原告卻僅以其一人向被告為之，其終止信託關係之行為，於法顯有所
      違，自不生終止之效力。
（四）另按因契約互負債務者，於他方當事人未為對待給付前，得拒絕自己之給付，
      此民法第二百六十四條第一項定有明文。本件原、被告雙方係合夥關係而非信
      託關係，如鈞院認定為信託關係，原告自七十六年間買受系爭土地之日起迄今
      ，均未給付分文之管理費予被告，此依上開民法之規定，被告於原告給付一切
      管理費及稅費之前，主張同時履行抗辯權。
（五）再按私有農地所有權之移轉，其承受人以能自耕者為限，違反前項規定者，其
      所有權之移轉無效，土地法第三十條第一、二項定有明文。故約定出賣私有農
      地與無自耕能力人之買賣契約，除有民法第二百四十六條第一項但書及第二項
      之情形外，依同條第一項前段規定，其契約應屬無效。如此項契約當事人訂約
      時並無預期買賣之農地變為非農地後再為移轉之情形，縱令契約成立後該農地
      已變為非農地，亦不能使無效之契約成為有效。本件原告與周高月購買系爭農
      地時，並無自耕農之身分，依法應不得買受農地，此依上開判例之見解，關於
      原告買賣農地之部分，依法應屬無效。原告既無法取得農地之所有權，自不能
      將其農地之所有權信託於被告名下。故苟原告主張雙方就系爭土地存有信託關
      係為真，惟該信託契約既有違土地法之強制規定，依法當屬無效，洵此，原告
      當無終止之可能。
（六）再按每宗耕地分割後每人所有面積未達０．二五公頃者，不得分割，此農業發
      展條例第十六條定有明文。有關本件原告主張其已終止信託關係，而請求被告
      將系爭五筆土地各移轉三分之一之所有權至其名下部分，經查系爭土地面積分
      別為一九四七平方公尺、四００七平方公尺、二００九平方公尺、六七三七平
      方公尺及九五平方公尺，原告請求移轉登記應有部分三分之一面積則分別為六
      四九平方公尺、一三五．六七平方公尺、六六九．六七平方公尺、二二四五．
      六七平方公尺及三一．六七平方公尺，其主張之應有部分均未逾０．二五公頃
      （即二千五百平方公尺），故原告之主張實與農業發展條例禁止農地細分之精
      神有所違背。
（七）另原告於興建系爭房屋時，固曾給付部分之款項，惟系爭建物為農舍，原告既
      非基地之所有權人，其依法自不能興建農舍，並取得所有權，洵此，原告主張
      渠為系爭房屋之原始取得人之一，請求如訴之聲明第二項所載，並無理由。
三、證據：提出桃園縣稅捐稽徵處函文一紙、果樹收據二紙、承包圍牆工程合約書一
    紙、付款簽收單一紙、轉帳傳票一紙、請款單一紙、照片四紙為證。
     理　　由
一、本件原告起訴主張原告於七十六年三月二十四日與被告、周高月二人，各出資三
    分之一，共同購買坐落於桃園縣龜山鄉○○○段水尾小段八０之八、八０之九、
    八０之十、八０之十一、八０之十二等五筆土地，並於同段八０之十一地號土地
    上共同出資建蓋門牌號碼為桃園縣龜山鄉○○路二三四號建物一棟，原告對於該
    建物之出資為一００００分之三００六，當時因受限於自耕農身分及原告非系爭
    建物基地之所有權人，三人約定將前揭土地及建物均信託登記在被告名下，惟依
    據新修正之土地法及農業發展條例之規定，已無私有農地移轉以受讓人能自耕者
    為限之規定，故系爭土地及房屋已無信託登記於被告名下之必要。為此，原告分
    別於九十年二月二十六日及九十一年八月十三日以書面向被告終止系爭土地及建
    物之信託法律關係，雙方之信託契約既已終止，被告自應返還前開信託物，為此
    ，提起本件訴訟。
二、被告對於其與原告及周高月三人於前揭時地各出資三分之一購買系爭土地，因原
    告及周高月無自耕農身分，故將系爭土地登記於被告名下，而三人亦共同出資興
    建系爭建物，原告出資占全部出資一００００分之三００六，系爭建物亦登記在
    被告名下等事實並不爭執，惟其抗辯系爭土地及建物於合資購買興建時，乃約定
    將來出賣或處分時，應依各持分額負擔費用及享受利潤，性質上應屬合夥，而非
    信託，合夥既未清算，原告不得請求合夥財產之分析。再前開信託契約係為規避
    土地法禁止非自耕農取得農地之規定，屬於通謀而為虛偽意思表示並易助脫法行
    為且以不能之給付為契約之標的，契約應為無效。且當時契約約定系爭土地出賣
    或處分須經三人合意，原告不得自行終止契約。再當初契約成立有被告、原告及
    周高月三人，原告欲終止契約應與周高月共同為之，不得自行為之。再原告請求
    將系爭土地應有部分三分之一移轉登記予原告亦違反農業發展條例禁止農地細分
    之規定，於法不許。再被告為管理土地支出果樹費用、稅捐及管理勞務，並設定
    最高限額抵押權予原告擔保其出資利益，原告應對費用、稅捐及勞務支出分擔之
    ，並須塗銷該最高限額抵押權登記，對此，被告主張同時履行抗辯權。末原告既
    非基地之所有權人，依法不得興建農舍，自不得取得農舍所有權云云。
三、本件原告起訴主張其於七十六年三月二十四日與被告、周高月二人，各出資三分
    之一，共同購買坐落於桃園縣龜山鄉○○○段水尾小段八０之八、八０之九、八
    ０之十、八０之十一、八０之十二等五筆土地，地目為旱。又三人共同出資於坐
    落於同段八０之十一地號土地上興建門牌號碼桃園縣龜山鄉○○路二三四號建物
    一棟，原告出資占全部出資一００００分之三００六，而原告與周高月並未登記
    為土地及建物之所有權人，而係將土地及建物登記為被告所有等事實，為被告所
    不爭執，並業據原告提出土地登記謄本、建物登記謄本、照片、支票及收據等件
    為證，故堪信原告此部分主張為真實。
四、原告主張系爭土地為農地，其無自耕農身分，故將系爭土地信託登記為被告所有
    ，而合資興建之系爭建物，亦因原告非建物基地之所有權人，故將系爭建物登記
    在被告名下，惟因修法，關於私有農地移轉受讓人以能自耕者為限之條文已經刪
    除，為此，原告業已發函被告終止雙方系爭土地及建物之信託契約，被告應將系
    爭土地應有部分三分之一及系爭建物應有部分一００００分之三００六移轉登記
    予原告等情，則為被告所否認，故將雙方爭執之重點分析如下：
（一）兩造間所存之法律關係究為合夥？抑或信託？
    按民法上所稱之合夥，應以二人以上互約出資，經營共同事業為其前提，倘出資
　　之目的，非在經營共同事業，縱出資後之法律行為，或可獲得相當之利益，仍與
　　合夥有間，此最高法院八十一年度台上字第三三六號民事判決可資參照，足見所
　　謂合夥乃合夥人須以經營共同事業為前提，否則即便共同出資購買土地，僅係單
　　純期待爾後地目變更或地價上漲而轉售賺取差價，亦非謂合夥。經查，兩造所不
　　爭執之切結書載明：「五筆土地共計一．一一九五公頃，實係甲○○○、乙○○
　　、周高月三人合資購買，各出資額為三分之一，將來出賣或處分時，應依各持分
　　額負擔費用及享受利潤，甲○○○有通知另二人之義務，並經三人同意才得處理
　　」，此有原告所提之切結書一紙附卷可查。以該切結書之內容可知，系爭土地全
　　權委託被告管理，其等無指明經營何種共同事業？如何經營共同事業？僅單純期
　　待日後土地上漲或可出賣或處分賺取差價，故仍與合夥有間。被告抗辯兩造為合
　　夥，應不足採。
（二）又該信託契約是否無效？
    所謂信託，乃委託人為自己或第三人之利益，以一定財產為信託財產，將之移轉
　　於受託人，由受託人管理或處分，以達成一定經濟上或社會上之目的之行為。受
　　託人不特僅就信託財產承受權利人之名義，且須就信託財產依信託契約所定內容
　　為積極之管理或處分。如委託人僅以其財產在名義上移轉於受託人，受託人自始
　　不負管理或處分之義務，凡財產之管理、使用、或處分悉由委託人自行辦理時，
　　是為消極信託，除有確實之正當原因外，通常多屬通謀而為之虛偽意思表示，極
　　易助長脫法行為之形成，法院殊難認其行為之合法性，此最高法院七十一年度台
　　上字第二０五二號民事判決可資參照。然查，本件原告、被告、周高月各出資，
　　共同購買及興建系爭土地及建物，並約定將系爭土地及建物登記於被告之名下，
　　然其並非單純為規避土地法禁止非自耕農取得農地之相關規定，而使被告僅取得
　　空的所有權人名義實際管理處分權均在原告及周高月手中，因被告於本院自認其
　　對於系爭土地及建物負有實際之管理處分權，且為管理系爭土地支出果樹費用三
　　萬元，付出管理勞力二百六十九萬一千一百二十元等（見九十年十月三十一日之
　　答辯狀），足見，被告不僅受託登記為系爭土地及建物所有權人，系爭土地及建
　　物實際上亦由被告負管理處分義務，並非單純為脫法而為信託登記，故依據前揭
　　判決意旨，本件並非通謀而為虛偽意思表示且亦無助長脫法行為之形成，故應認
　　為有效。再按私有農地出售與無自耕能力之人者，若約定移轉登記予無自耕能力
　　之人時，因無自耕能力依修正前土地法第三十條（現已於八十九年一月二十六日
　　修正刪除）之規定，不得移轉登記，故此乃以不能之給付為契約之標的，故應認
　　契約無效。然若訂立買賣契約之同時約定可登記與買受人所指定有自耕能力之人
　　者，則此約定，亦為法律所不禁，即難謂係以不能之給付為標的，而認其契約係
　　自始無效。經查，本件買賣契約雖由原告、被告及周高月為買賣契約之買受人，
　　然其買賣契約約定由被告為登記名義人，此由土地登記謄本登記被告取得系爭土
　　地之原因為買賣可明，故雖原告與周高月為無自耕能力之人，然其買賣契約乃指
　　定由有自耕能力之被告為登記名義人，故該買賣契約並無客觀上自始給付不能情
　　形，當無民法第二百四十六條第一項前段及修正前土地法第三十條第一、二項之
　　適用，故被告此部分抗辯亦不可採。
（三）又系爭信託契約是否可以隨時終止？
    按所謂信託行為係指信託人將財產所有權轉與受託人，使其成為權利人，以達到
    當事人間一定目的之法律行為，信託契約之性質與委任契約之性質雖不盡相同，
    惟頗為近似，自可類推適用民法第五百四十九條第一項之規定，認為當事人之任
    何一方得隨時終止信託契約，此最高法院七十年台上字第一九八四號民事判決可
    資參照。經查，本件原告於九十年二月二十六日發函被告終止雙方系爭土地之信
    託契約關係，被告亦於同年二月二十八日收受該函文，再於九十一年八月十三日
    以書面送達被告表示終止系爭建物之信託契約，此為被告所不爭執，並業據原告
    提出律師函文及存證信函回證各一紙附卷可查，故堪信為真實。揆諸前揭說明，
    本件兩造間所存既屬信託契約，其自可類推適用民法第五百四十九條第一項當事
    人可以隨時終止之規定，從而，本件原告終止信託契約，於法有據，應准許之。
（四）原告終止系爭信託契約是否須與周高月共同為之？或僅原告為終止之意思表示
      即可？
    經查，本件系爭土地及建物均由原告、被告、周高月各自出資購買興建，並信託
    登記於被告名下，原告與周高月並未有公同共有或約定分別共有之情形，此由周
    高月得未經原告同意自由將其信託予被告之應有部分出賣予被告自明。故依據其
    間之法律關係，應認為原告與周高月各自將其出資之財產分別信託登記於被告名
    下，故原告、周高月與被告間各自存在一個信託契約，並非契約當事人之一方有
    數人，原告自毋庸與周高月共同終止系爭信託契約，故被告抗辯原告應與周高月
    共同終止系爭信託契約等情並不可採。從而，本件原告逕自對被告為終止之意思
    表示於法有據，並已生終止之效力。
（五）再原告主張終止信託契約並請求被告將系爭土地信託登記之應有部分三分之一
      移轉登記予原告是否違背農業發展條例第十六條禁止農地細分之規定？
    然按每宗耕地分割後每人所有面積未達０‧二五公頃者，不得分割，此農業發展
    條例第十六條定有明文。然該條之規定僅限於農地分割始適用之，本件原告僅請
    求移轉系爭土地應有部分三分之一，並非請求分割，自無該條限制之問題。再現
    行法令亦無禁止農舍及坐落用地移轉為共有之規定，故原告請求移轉系爭土地及
    建物應有部分，應無不可。
（六）被告可否主張同時履行抗辯權？
　　被告抗辯其為管理信託物，支出管理費用即栽種果樹費用三萬元及付出勞力二百
　　六十九萬一千一百二十元，原告應負擔三分之一即九十萬七千零四十元，對此被
　　告主張同時履行抗辯權等語。經查，依據雙方切結書之約定，其於系爭土地出賣
　　或處分時，應依各持分額負擔費用及享受利潤，此有原告所提之切結書一紙附卷
　　可查。再參酌信託法第三十九條第一項規定：受託人就信託財產或處理信託事務
　　所支出之稅捐、費用或負擔之債務得以信託財產充之。而同法第四十一條規定：
　　受託人有第三十九條第一項之權利者，於其權利未獲滿足前，得拒絕將信託財產
　　交付受益人。本件信託契約雖成立於信託法公布之前，然該條立法兼顧信託人與
　　受託人之權利，較符合公平原則，故應作相同解釋。故應認被告有權請求原告以
　　其所信託財產支付其因管理信託事務所支出之稅捐及費用，且在原告未支付前，
　　被告得拒絕給付。而被告雖主張其為系爭土地支出稅捐，然其並無法舉證證明其
　　是否確實支出稅捐？數額為何？應認此部分被告無法舉證以實其說。再被告抗辯
　　其管理系爭土地為避免遭徵土地增值稅，而於系爭土地種植果樹，支出果樹費用
　　三萬元等情，為原告所不爭執，並業據被告提出桃園縣稅捐稽徵處之函文及收據
　　各一紙為證，故堪信為真實。本院審酌因系爭土地為農地，其若有不繼續耕作情
　　事，將遭徵土地增值稅，為此，被告所支出因種植果樹之費用三萬元，此屬於管
　　理系爭土地之必要行為，亦屬原告利益均霑之行為，故原告應分擔此部分費用，
　　即每人應分擔三分之一，且原告未給付該項費用前，被告得拒絕返還信託物。又
　　被告抗辯其為管理系爭土地支出勞務共計二百六十九萬一千一百二十元，此部分
　　原告亦應分擔之云云。然按依據我國民法之規定所謂勞務之對價應指報酬而非費
　　用。再參酌信託法第三十八條第一項之規定：受託人係信託業或信託行為訂有給
　　付報酬者，得請求報酬。本件信託契約雖成立於信託法公布前而無直接適用信託
　　法之規定，然本於該立法精神，應作相同解釋。故應認僅有兩造信託契約訂有給
　　付報酬時，被告始得請求報酬。而查，依據雙方切結書之約定，兩造並未約定系
　　爭信託應給付報酬，故被告不得主張原告給付報酬，更無從以此主張同時履行抗
　　辯權，故被告此部分抗辯並不足採。又被告抗辯就最高限額抵押權設定登記之塗
　　銷主張同時履行抗辯權部分。按所謂同時履行抗辯權，指雙務契約之當事人，於
　　他方當事人未為對待給付前，得拒絕自己之給付，但自己有先為給付之義務者，
　　不在此限，此民法第二百六十四條第一項定有明文。而同時履行抗辯權，原則上
　　固適用於具有對價關係之雙方債務間。然而，雖非具有對價關係之雙務契約而生
　　之債務，其兩債務之對立，在實質上有牽連性者，基於法律公平原則，亦非不許
　　其準用或類推適用關於同時履行之抗辯，此有最高法院七十四年度台上字第三五
　　五號民事判決可資參照。經查，被告於七十六年十二月一日提供系爭土地應有部
　　分三分之一，以原告為權利人，設定本金最高限額二千一百萬元之抵押權擔保原
　　告對於系爭土地之出資利益，此為被告所不爭執，並業據原告提出土地登記謄本
　　等件為證，故堪信為真實。然依據雙方之信託契約及最高限額抵押權設定契約觀
　　之，二者分屬不同契約，非本於同一之雙務契約而發生，性質上並無民法第二百
　　六十四條之適用。再被告所提供之系爭土地應有部分三分之一雖係擔保原告對於
　　系爭土地之出資利益，但已應經登記始得成立之擔保物權而言，須被告移轉系爭
　　土地應有部分三分之一登記完成後始得謂兩造抵押權所擔保之原因消滅，是最高
　　限額抵押權之塗銷登記與被告之返還信託物間，具有先後關係，不得謂有履行上
　　之牽連性，故亦無類推適用同時履行抗辯之可能，被告此部分抗辯並不足採。
五、綜上所述，系爭土地既由原告出資三分之一，並將系爭土地所有權應有部分三分
    之一信託登記予被告名下，如今，原告業已終止雙方之信託法律關係，且土地法
    及農業發展條例均已於八十九年一月二十六日刪除非自耕農身分不得取得農地之
    限制，故原告請求被告返還系爭信託土地，自屬有據。惟被告對於果樹原告應分
    擔支出一萬元之費用行使同時履行抗辯權，亦有理由。從而，被告應於原告給付
    一萬元時，將坐落於桃園縣龜山鄉○○○段水尾小段八０之八、八０之九、八０
    之十、八０之十一、八０之十二地號土地所有權各應有部分三分之一移轉登記予
    原告，於法有據，應准許之。而就系爭建物而言，原告之出資額既占全部建物出
    資之一００００分之三００六並將該應有部分信託登記在被告名下，如今信託契
    約已終止，原告請求被告返還信託財產將坐落於桃園縣龜山鄉○○○段水尾小段
    第八０之十一地號土地上、門牌號碼為桃園縣龜山鄉○○路二三四號建物所有權
    應有部分一００００分之三００六移轉登記予原告，於法有據，亦應准許之。
六、據上論結：本件原告之訴為有理由，依民事訴訟法第七十八條之規定，判決如主
    文。
中　　　華　　　民　　　國　　　九十一　　　年　　九　　月　　二十四　　日
                               臺灣桃園地方法院民事第一庭
~B法　　　官　田玉芬
右為正本係照原本作成
如對本判決上訴須於判決送達後二十日內向本院提出上訴狀
中　　　華　　　民　　　國　　　九十一　　　年　　十　　月　　　二　　　日
~B法院書記官　羅文
